【裁判字號】    91,自,250
【裁判日期】    920624
【裁判案由】    侵占
【裁判全文】
臺灣板橋地方法院刑事判決                          九十一年度自字第二五號
    自  訴  人  成佳科技股份有限公司
    代  表  人  丁○○
    代  理  人  戊○律師
                己○○律師
    被      告  丙○○
右列被告因背信案件，經自訴人提起自訴，本院判決如左：
    主  文
丙○○為他人處理事務，意圖為自己不法之利益，而為違背其任務之行為，致生損害
於本人之利益，處有期徒刑參月，如易科罰金，以參佰元折算壹日。
    事  實
一、丙○○自民國（下同）九十年十月間某日起至九十一年四月五日止，受僱於成佳
    股份有限公司（下稱成佳公司）擔任專案經理，負責監視系統之解說、銷售、及
    收款等業務，為為他人處理事務之人。其於九十年十一月間，銷售成佳公司之監
    視系統四套與客戶乙○○，總價為新臺幣（下同）四十二萬元，分別安裝於乙○○經營位於臺北市○○○路○段六六號堡麗金美容名店、臺北市○○路八八號岑
    樺美容名店、臺北市○○○路○段二十一號一樓晶華長安美容名店、臺北市○○
    路二九五號一樓如意大吉利理容廳。丙○○於安裝完成後，多次向乙○○催討貨
    款，均因未覓得乙○○而無所獲。嗣於九十一年二月十四日（大年初三），丙○○接獲乙○○通知收款電話，遂至臺北市○○○路○段二十一號一樓晶華長安美
    容名店，見店內有賭客聚賭，丙○○加入賭局，共輸款四十萬元左右，乙○○為
    丙○○先行墊款清償賭債。詎丙○○因無力償還賭款，遂於九十一年二月十六、
    十七日左右，在臺北市○○路八十八號，意圖為自己不法之利益，與乙○○約定
    將成佳公司出售監視器之貨款，抵付自身積欠賭債，而為違背收款任務之行為，
    致生損害於成佳公司之利益。迨至九十一年三月二十六日，成佳公司始知丙○○
    擅自將貨款抵債一事，經商談後，與乙○○約定將其中二套設備取回成佳公司，
    並扣抵價金十六萬元。
二、案經自訴人提起自訴。
    理  由
一、得心證之理由：
（一）、被告丙○○坦承：「．．．我在自訴人公司當業務員是從九十年十月份開始
        到九十一年四月五日離職，我的工作內容是監視系統的解說及銷售，收款的
        部分是我要負責收，當時賣系統的時候沒有打契約書，後來自訴人派人去拔
        走二套系統，．．．」、「．．．這套是九十年十一月裝的」（詳參本院九
        十一年六月二十五日訊問筆錄）；「乙○○一直避不見面，是庚○○、乙○○要我簽收據，證人（甲○○）所言實在，．．．我沒有收到這筆錢，我有
        下場賭，我賭輸，輸大約四十萬，他們是希望用四十萬元抵銷」（詳參本院
        九十一年七月十日訊問筆錄）。是被告供認為自訴人僱請之業務員，負責收
        款，於九十年十月間為自訴人出售監視器系四套與證人乙○○，嗣渠因賭輸
        四十萬左右，經乙○○以之抵銷貨款一情不諱。
（二）、證人甲○○到庭證言：「因為證人乙○○很難聯絡，我們僱用被告作業務員
        ，職稱是叫專案經理，要負責收款，我們賣給乙○○的價款是四十二萬元，
        我們發票是開四十萬元．．．」、「．．．在三月二十六日中午有接到一通
        庚○○的電話，他跟我說我們公司的丙○○有和他們公司的董事長乙○○約
        好三點還沒有看到人，希望我過去看一下，我回答說你們錢也還沒有給我們
        ，他說錢已經給了，我問他說錢給誰，他說我去了就知道，我去的時候大約
        是五點多，我去之前庚○○告訴我說不要打電話給丙○○，免得他不敢來，
        我是去他們長春路的店，去的時候乙○○、庚○○、丙○○都在現場，庚○○先說我們的產品不好他要退二套，他說錢已經給了，我問乙○○說給誰，
        乙○○拿這張收據正本給我看，我就請他影印給我，我就問丙○○的錢在哪
        裡，他支支吾吾說待會再說，我逼問他，他說今年大年初三，接到乙○○的
        電話去他家收錢，剛好他們在賭博，他一起下去賭結果賭輸了，那張收據是
        在我去之前簽下的，三月二十六之前一個多禮拜左右，我一直催丙○○去收
        款，他說乙○○賭輸跑路，我說這樣子應該把設備收回來，我和丙○○去搬
        了二套回來，我搬回來之後，丙○○又找了另外二部電腦給乙○○，這二部
        電腦不是我們公司的，我當天看到收據，協議書是三月二十六日當天寫的，
        是在看完收據之後寫協議書，寫協議書的時候有我、丙○○、乙○○、庚○○，我在場的時候沒有人逼他寫協議書，我在現場沒有看到被告有傷，寫完
        之後我和丙○○一起走，他也沒有告訴我說他有被逼迫，在現場我也沒有聽
        到言語逼迫的情形」（詳參本院九十一年七月十日訊問筆錄），並有自訴人
        提出之收據、協議書影本各一件在卷可稽，足認證人甲○○所證屬實。
（三）、證人乙○○證言：「（堡麗金、岑樺、晶華長安、如意大吉利等店是否由你
        開？）都是我開的。我有向自訴人買電腦，拿來當監視器用，我總共花四十
        二萬，．．．，今年農曆年的時候，我們在長安東路一段二十一號一樓晶華
        長安美容名店，在那裡賭博，被告事後才加入我們的，被告輸四十萬，輸給
        其他人，因為那些賭客都是我的朋友，原本和被告不認識，我負責把賭客贏
        得錢給他們，再跟被告的電腦貨款相抵帳，．．．，賭博後隔二、三天，約
        定要互相抵債，在臺北市○○路八十八號約定抵債的事情，當時是否有寫字
        據我已經不記得，．．．，後來電腦使用的狀況不好，我就退還他一部分電
        腦，自訴人應該退我十六萬元，．．．，後來我找不到被告，被告也沒有錢
        還我，被告搬了多少電腦回去我不清楚」、「當時我和庚○○先到我們店裡
        ，後來甲○○到，接著丙○○才到，甲○○說我們電腦貨款還沒有付，我就
        說我已經付了，我有跟甲○○解釋叫他去問丙○○，當時甲○○說帳款的事
        情，我有說請等到丙○○來再說就知道，我已經付錢。．．．」（詳參本院
        九十一年八月十四日訊問筆錄）。是證人乙○○證言與證人甲○○所證及被
        告前揭自白內容相符，復有上開收據、協議書影本在卷可稽，足認其所證前
        開內容可採。
（四）、證人盧宏騏（原名庚○○，於九十一年十月三十日改名為盧宏騏）經本院囑
        託臺灣士林地方法院訊問時證稱：「（乙○○向成佳公司買電腦共四十二萬
        元一事是否知情？如何得知？）我知情，是我介紹的」、「我是介紹丙○○
        賣電腦給乙○○」、「．．．因為丙○○與乙○○賭博賭輸了，所以，丙○○就向乙○○拿貨款」、「．．．丙○○欠公司應該是四十二萬元」（詳參
        九十二年三月二十五日囑託訊問筆錄）。是證人盧宏騏所述，與前揭證人乙○○、甲○○證言相符，堪予採信。
（五）、綜上所述，被告意圖為自己不法之所有，違背其受任收款事務，擅自將自己
        賭債務與自訴人對證人乙○○之貨款債權相抵銷，致生損害於自訴人利益。
        被告雖辯稱：渠未主動要求抵銷，證人乙○○是八大行業，渠是被逼簽立收
        據云云。惟以證人甲○○所述，未曾聽聞被告言及遭逼迫，身上亦未出現傷
        痕一情觀，被告所辯，顯係畏罪卸責之詞，不足採信。事證明確，被告背信
        犯行洵堪認定。
二、論罪科刑：按被告丙○○私自將自訴人貨款債權，抵銷渠積欠證人乙○○之借款
    債務，核其所為，係犯刑法第三百四十二條第一項之背信罪。爰審酌被告犯罪動
    機、目的、手段、對自訴人造成損害情形、迄今尚未全數賠償自訴人，犯罪後坦
    承部分犯行等一切情狀，量處如主文所示之刑，並諭知易科罰金之折算標準。
三、自訴人自訴被告業務侵占十萬元訂金部分：
（一）、自訴意旨另以：被告丙○○為自訴人聘僱之專案經理，於九十一年十一月間
        銷售自訴人之監視器四套與乙○○，價款達四十二萬元。詎被告丙○○收取
        客戶乙○○交付之訂金十萬元，竟意圖為自己不法之所有，將之侵占入己，
        而未交還予自訴人，因認被告涉犯刑法第三百三十六條第二項之業務侵占罪
        嫌云云（詳參自訴人九十一年八月二十七日提出之自訴補充理由狀）。
（二）、按犯罪事實應依證據認定之，無證據不得推定其犯罪事實；又不能證明被告
        犯罪者，應諭知無罪之判決；刑事訴訟法第一百五十四條、第三百零一條第
        一項分別定有明文。又犯罪事實之認定，應憑真實之證據，倘證據是否真實
        尚欠明確，自難以擬制推測之方法，為其判斷之基礎；而認定犯罪事實之證
        據係指足以認定被告確有犯罪行為之積極證據而言，該項證據自須適合於被
        告犯罪事實之認定，始得採為斷罪資料，最高法院五十三年著有臺上字第六
        五六號、二十九年上字第三一０五號判例。且刑事訴訟上證明之資料，無論
        其為直接或間接證據，均須達於通常一般之人均不致有所懷疑，而得確信其
        為真實之程度，始得據為有罪之認定，若其關於被告是否犯罪之證明未能達
        此程度，而有合理懷疑之存在，致使無從形成有罪之確信，根據「罪證有疑
        ，利於被告」之證據法則，即不得遽為不利被告之認定，亦有最高法院七十
        六年度臺上字第四九八六號判例可稽。其以情況證據（即間接證據）斷罪時
        ，尤須基於該證據在直接關係上所可證明之他項情況事實，本乎推理作用足
        以確證被告有罪，方為合法，不得徒憑主觀上之推想，將一般經驗上有利被
        告之其他合理情況逕予排除，此觀諸最高法院三十二年上字第六十七號判例
        意旨亦甚彰明。
（三）、自訴人認被告涉犯業務侵占之罪嫌，無非係以證人乙○○證言：「．．．我
        訂金給了十萬，交給被告．．訂金十萬元是庚○○還給我的，庚○○是我和
        被告認識的朋友，．．．」（詳參本院九十一年八月十四日訊問筆錄）為證
        。然經訊據被告堅決否認曾收受證人乙○○交付之訂金（詳參本院九十一月
        十七日訊問筆錄）；且證人盧宏騏（原名庚○○）證言：「我沒有收取傭金
        」、「原本有講乙○○錢下來後，我向丙○○拿傭金，後來沒有拿到錢。因
        為丙○○與乙○○賭博賭輸了，所以丙○○沒有向乙○○拿貨款」、「我沒
        有拿到八萬元，．．．乙○○是股東，二萬元的事，我不清楚，我從頭到尾
        都沒有經手過這十萬元、八萬元．．．」（詳參卷附臺灣士林地方法院九十
        二年三月二十五日訊問筆錄）。因此，除證人乙○○所述外，並無其他證據
        可認被告或證人盧宏騏曾收取訂金。再據證人乙○○於同日受訊時另證稱：
        「自訴人應該退我十六萬元，中間還有八萬元的傭金，是庚○○介紹賣我電
        腦，後來被告和我確認扣掉這八元的傭金，只要退我八萬元，．．．」（詳
        參本院九十一年八月十四日訊問筆錄），以協議書載明，自訴人取回二套設
        備，退款十六萬元觀之，倘確有退傭八萬元之事，加計庚○○返還訂金十萬
        元，顯然逾十六萬元？足認證人乙○○上揭收取訂金與退傭，非但與被告、
        證人盧宏騏、甲○○所述相悖，且與上揭協議書所載內容不符。自訴人執此
        有瑕疵之指證，遽認被告涉犯業務背信罪嫌，應非可採。此外，復查無其他
        積極證據足認被告有自訴人自訴之業務侵占罪嫌，且就此自訴部分，業據本
        院於前揭背信中一併認定為被告背信之總金額，自訴人就此另為自訴被告侵
        占，尚有錯誤，附此敘明。
四、自訴人原於九十一年六月三日遞狀自訴被告侵占四十二萬元犯罪，嗣於九十一年
    八月二十七日遞狀充自訴理由，更正自訴被告連續侵占，先後侵占十萬元訂金及
    三十二萬元貨款云云，有上揭自訴狀附卷可稽。惟提起自訴，無須表明自訴法條
    ，刑事訴訟法第三百三十二條第二項之規定即明。因此，本院當逕行認定被告犯
    罪應適用之法條，不受自訴人自訴法條所拘束，亦不生是否變更起訴法條之疑義
    ，附此敘明。
據上論斷，應依刑事訴訟法第三百四十三條、第二百九十九條第一項前段，刑法第三
百四十二條第一項、第四十一條第一項前段，罰金罰鍰提高標準條例第一條前段、第
二條，判決如主文。
中    華    民    國      九十二      年      六      月    二十四    日
                                      臺灣板橋地方法院刑事第一庭
                                          法  官  高    玉    舜
右正本證明與原本無異。
如不服本判決，應於判決送達後十日內，向本院提出上訴狀。
                                          書記官  田    世    杰
中    華    民    國      九十二      年      六      月    二十五    日
附錄本案論罪科刑法條全文：
中華民國刑法第三百四十二條(背信罪)
為他人處理事務，意圖為自己或第三人不法之利益，或損害本人之利益，而為違背其
任務之行為，致生損害於本人之財產或其他利益者，處五年以下有期徒刑、拘役或科
或併科一千元以下罰金。
前項之未遂犯罰之。


司法院資訊處製作；財團法人民間司法改革基金會備份。
